臺灣高等法院刑事判決　　　　　　　　 94年度上易字第763號
上　訴　人
即　被　告　甲○○
選任辯護人　林啟瑩　律師
上列上訴人因違反商標法案件，不服臺灣臺北地方法院93年度易
字第353號，中華民國94年2月22日第一審判決（起訴案號：臺灣
臺北地方法院檢察署92年度偵字第13654號），提起上訴，本院
判決如下：
    主  文
原判決關於甲○○部分撤銷。
甲○○共同連續意圖欺騙他人，於同一商品，使用近似於他人註
冊商標之圖樣，處拘役伍拾日，如易科罰金以佰元折算壹日。
    事　實
一、甲○○為桃園縣平鎮市○○路51號老冰舖有限公司之負責人
    ；賴沛薰（原名賴玉雲，業經原審判處有期徒刑四月，緩刑
    二年確定）為台中市○區○○路125號德源食品行之負責人
    。二人均明知如附圖(一)之「凍賣條一口冰及圖」為經濟部智
    慧財產局核准，註冊第00000000號之聯合商標專用權，為專
    用權人冰匠有限公司專用於商標法施行細則第49條第030 類
    之商品，該類商品包含冰品類，專用期限自民國（下同）90
    年3月16日起至99年5月31日止，嗣該商標專用權於90年5 月
    9日移轉予乙○○專用。竟共同意圖欺騙他人，並基於概括
    之犯意，自90年3月16日起，於同一之冰品，連續使用與該
    「凍賣條一口冰及圖」商標近似之「七巧福一口冰」商標於
    賴沛薰受甲○○委託製造之冰品之包裝上，批售於通路而行
    銷於市場上，足使有關消費者混淆誤認。嗣經專用權人乙○
    ○於90年5月10日，在桃園縣平鎮市○○路51號老冰舖有限
    公司發現並購得與該「凍賣條一口冰及圖」商標近似之「七
    巧福一口冰」商標之冰品（起訴書誤為「在台北縣深坑鄉○
    ○街18號購買七巧福一口冰，因而發覺」，應予更正），報
    警查獲。
二、案經乙○○訴請台灣台北地方法院檢察署檢察官偵查起訴。
    理  由
一、被告甲○○矢口否認有違反商標法犯行，在原審辯稱：伊不
    知一口冰是別人註冊之商標，伊公司原本就向冰匠公司之前
    身「阿媽房」批售冰品，那時他們還沒有註冊商標；89年
    間冰匠公司倒閉，伊公司沒有冰品可以賣；而一口冰是指做
    成一小塊的冰，是賴玉雲他們工廠所開發，伊公司向他們買
    來賣，伊認為伊公司是使用「七巧福一口冰」商標，並無侵
    害他人商標之意圖，因伊公司在賣冰品時，沒有商標之問題
    云云。在本院辯稱：我沒有冒用他的商標，我是他們冰匠公
    司的經銷商，當時是替他們賣凍賣條一口冰，他們在八十九
    年的夏天倒閉，他們倒閉時還沒有註冊，沒有商標的問題，
    而以前冰匠也是德源公司的大盤，我是冰匠的下盤，所以冰
    匠倒閉後，我就直接向德元公司買冰經銷，我向德源買冰的
    時候出錢由德元印七巧福包裝紙來包裝，所以我後來賣的就
    是七巧福的冰；我自從冰匠倒閉之後就沒有賣凍賣條一口冰
    ，凍賣條一口冰是後來冰匠才去申請的，我在賣七巧福的時
    候，他也還沒有申請，他申請後我也沒有賣凍賣條一口冰等
    語。惟查：
  (一)如附圖(一)之「凍賣條一口冰及圖」為經濟部智慧財產局核准
    ，註冊第00000000號之聯合商標專用權，為專用權人冰匠有
    限公司專用於商標法施行細則第49條第030類之商品，該類
    商品包含冰品類，專用期限自90年3月16日起至99年5月31日
    止，嗣該商標專用權於90年5月9日移轉予乙○○專用，有中
    華民國商標註冊證、商標專用權移轉契約書在卷可稽（見他
    字第2869號卷第4頁、第5頁）。
  (二)專用權人即告訴人乙○○於90年5月10日，在桃園縣平鎮市
    ○○路51號老冰舖有限公司發現並購得與該「凍賣條一口冰
    及圖」商標近似之「七巧福一口冰」商標之冰品乙節，業據
    告訴人指述綦詳，並有老冰舖有限公司開具之收據及有「七
    巧福一口冰」商標（如附圖二）之冰品包裝袋各一件附卷為
    證（見他字第2869號卷第9頁、第10頁）。被告對於告訴人
    之指述，及老冰舖有限公司開具之收據、有「七巧福一口冰
    」商標之冰品包裝袋各一件之證據能力，在本院辯論終結前
    並未為聲明異議，在本院言詞辯論中復供陳：發票是我開的
    沒有錯，是人家來向我買的時候開的，但是我不知道是何時
    開的，對方是到平鎮市向我買的，老冰舖好吃有限公司是我
    的公司，負責人就是我，當時我賣的冰品就是七巧福一口冰
    云云（見本院94年10月20日辯論筆錄第3頁）。則上揭指述
    及證物依刑事訴訟法第159條之5之規定應有證據能力；被告
    迄至90年5月10日仍有販賣與告訴人擁有商標專用權之「凍
    賣條一口冰及圖」商標近似之「七巧福一口冰」商標之冰品
    ，自可認定。
  (三)共犯賴沛薰（即賴玉雲）在原審供陳：我只是代工冰品本身
    而已，至於包裝紙、外包裝都是甲○○提供的；... （問：
    包裝都是甲○○提供的？）是的，我製作冰，我只負責將冰
    放進甲○○提供之包裝袋云云（見原審卷第17頁、第84頁）
    。核與被告甲○○在原審所供：賴玉雲只是替伊加工，包裝
    紙係伊提供等語（見原審卷第67頁）相符。共犯賴沛薰在原
    審雖未以證人之身份具結並經交互詰問，然被告甲○○本院
    辯論終結前並未對共犯賴沛薰上揭供述之證據能力為聲明異
    議，則共犯賴沛薰之上揭供述依刑事訴訟法第159條之5之規
    定應有證據能力；被告有將印有「七巧福一口冰」商標之包
    裝紙提供賴玉雲用以包裝其委託賴玉雲製造之冰品上，批售
    於通路而行銷於市場上，同可認定。
  (四)按商標是否近似，應以具有普通知識經驗之購買人，於購買
    時施以普通所用之注意，有無混淆誤認之虞判斷之。經核本
    件「凍賣條一口冰」與「七巧福一口冰」之商標，其重點均
    在強調「一口冰」，使人有該冰品係方便一口食用之深刻印
    象，其冰品較諸其他冰品，須多口分食有顯著之方便性，消
    費者極易由其商標文字之文義，獲得對該冰品為「一口冰」
    之強烈印象，足以使一般商品購買人認「一口冰」為表彰該
    類一口可食之冰品之標識，得與其他冰品區別，具有顯著之
    識別性，故「凍賣條一口冰」之商標與「七巧福一口冰」之
    商標雖有「凍賣條」及「七巧福」文字上之差異，然其等於
    相關消費者之認知上，均為一口冰之冰品，二者顯為近似之
    商標，足以使相關消費者混淆誤認。再以文字以外之圖樣而
    言，「凍賣條一口冰」之商標與「七巧福一口冰」之商標雖
    有「凍賣條」及「七巧福」文字上之差異，然其等於相關消
    費者之認知上，均為一口冰之冰品，二者顯為近似之商標，
    足以使相關消費者混淆誤認。再以文字以外之圖樣而言，「
    凍賣條一口冰」係與一圓形之笑臉圖樣，組成彩色之商標圖
    樣；而「七巧福一口冰」亦為一彩色之圓形笑臉，組成彩色
    之商標圖樣，雖其笑臉之圖樣與前者不同，然二者給消費者
    之印象均為彩色之圓形笑臉，故就二者之文字與圖之整體圖
    樣以觀，二者實為近似之商標無疑。況被告甲○○對冰匠有
    限公司於89年5月11日以「一口冰ICE及圖」之商標向經濟部
    智慧財產局申請註冊，指定專用於冰品類，而經該局准列為
    審定第934567號商標時，曾聲明異議，經該局駁回異議，甲
    ○○不服，提起之訴願，亦遭駁回，甲○○未再表不服，有
    經濟部訴願第00000000000號決定書在卷可稽，由決定書之
    文字中被告甲○○曾主張「一口冰」與他人註冊之「口冰口
    及圖」比較，係取用「口冰口」之「口冰」二字，佐以「一
    」字，而成一口冰，係以他人註冊之商標作為自己商標之一
    部分，而使用在同一或類似商品，且與他人註冊之「百吉一
    口咬定及圖POKI」商標中之「一口咬定」相同，其「一口冰
    」之「一口」為具有相當之說明性，認有違商標法第5條、
    第37條第10、12、13款而為異議之理由，惟經濟部認為「一
    口冰」與「一口咬定」之義截然不同，與「口冰口」之文字
    外觀及觀念上予人印象有別，以其構圖意匠迥然有異，客觀
    上，難謂使商品購買人產生混同誤認之虞非屬近似之商標，
    足見被告於89年間即知「一口冰ICE及圖」為冰匠有限公司
    之註冊商標，其嗣於本案中使用「七巧福一口冰及圖」之商
    標，復將其中「一口冰」之文字，以較「七巧福」大數倍之
    字體強調其冰品為「一口冰」，則「七巧福一口冰」商標進
    似於告訴人所有如附圖(一)之「凍賣條一口冰及圖」之商標，
    足使有關消費者混淆誤認，已灼然可見。次查，被告在原審
    又明確陳稱：我是八十九年年底開始做的（按：附表一商標
    專用權係自90年3月16日起）；... （問：你有以「七巧福
    一口冰」申請商標，而被駁回？）是的；（問：所以你知道
    一口冰已經是別人的商標？）是的等語（見原審卷第87頁、
    第88頁）。其明知如附圖(一)之「凍賣條一口冰及圖」之商標
    ，業經告訴人取得專用權，竟仍使用如附圖二「七巧福一口
    冰」之商標在同一之冰品上，則其顯係意圖欺騙他人，於同
    一商品，使用近似於他人註冊商標之圖樣，亦可認定。被告
    所辯：無意侵犯他人之商標專用權云云，顯為臨訟卸責之詞
    ，不足採信。
  (五)本件事證明確，被告甲○○犯行洵堪認定。
二、核被告甲○○所為，係犯行為時商標法（82年12月22日修正
    公布）第62條第1款及第63條之罪。被告先後多次犯行，時
    間密接，犯意概括，所犯構成要件相同，所犯上開二罪顯係
    均基於概括之犯意為之，為連續犯，均應依刑法第56條規定
    論以一罪，並加重其刑。被告所為上揭犯行，與共犯賴沛薰
    間，有犯意之聯絡及行為分擔。所犯上開二罪間，有目的與
    手段之牽連關係，為牽連犯，依刑法第55條之規定，應從較
    重之商標法第62條第1款論處。又被告行為後，商標法已於
    92年5月28日經總統令修正公布，原商標法第62條第1款、第
    63條業經修正為第81條第3款、第82條，比較新舊法，現行
    商標法第81條條第1、3款之法定刑，與修正前商標法第62
    條第1款所定之法定刑，均屬相同；然現行商標法第81條第1
    、3款之構成要件，為：「未得商標權人或團體商標權人同
    意，於同一商品或服務，使用相同之註冊商標或團體商標；
    於同一或類似之商品或服務，使用近似於其註冊商標或團體
    商標之商標，有致相關消費者混淆誤認之虞」；而修正前商
    標法第62條第1款之構成要件則為：「意圖欺騙他人，於同
    一商品或類似商品，使用相同或近似於他人註冊商標之圖樣
    」；即前者不以具有欺騙他人之意圖為要件，後者則須有欺
    騙他人之意圖，始成立該罪。兩相比較，自以後者即修正前
    商標法第62條第1款較有利於行為人，依刑法第2條第1項但
    書規定，自應適用修正前（82年12月22日修正）商標法第62
    條第1款判決（最高法院93年台非字第292判決意旨參照）。
三、原審據以論罪科刑，固非無見。惟查：(一)現行商標法第81條
    條第1、3款之法定刑，與修正前商標法第62條第1款所定之
    法定刑，均屬相同；然現行商標法第81條第1、3款之構成要
    件，為：「未得商標權人或團體商標權人同意，於同一商品
    或服務，使用相同之註冊商標或團體商標；於同一或類似之
    商品或服務，使用近似於其註冊商標或團體商標之商標，有
    致相關消費者混淆誤認之虞」；而修正前商標法第62條第1
    款之構成要件則為：「意圖欺騙他人，於同一商品或類似商
    品，使用相同或近似於他人註冊商標之圖樣」；即前者不以
    具有欺騙他人之意圖為要件，後者則須有欺騙他人之意圖，
    始成立該罪。兩相比較，自以後者即修正前商標法第62條第
    1款較有利於行為人，應依刑法第2條第1項但書規定，適用
    修正前商標法第62條第1款判決。詎原判決比較結果，竟適
    用現行商標法第81條第1、3款予以論罪科刑，自有適用法則
    不當之違法。(二)卷內並無相關資料足以佐證被告甲○○曾有
    使用近似之「伊豆一口冰」商標，原判決認定被告甲○○有
    使用與該「凍賣條一口冰及圖」商標近似之「伊豆一口冰」
    商標於賴沛薰受甲○○委託製造之冰品之包裝上，批售於通
    路而行銷於市場，核與卷內資料不符（另詳後述）。被告之
    上訴意旨否認犯罪，雖無理由，然原判決既有前述之可議，
    仍屬無可維持，應由本院將原判決關於甲○○部分撤銷改判
    。爰審酌被告甲○○犯罪之動機、目的、手段、智識程度、
    品行、所生之危險，及犯罪後猶飾詞卸責之態度等一切情狀
    ，量處如主文所示之刑，並諭知易科罰金之折算標準。
四、
  (一)原審判決另以：被告甲○○明知如附圖(一)之「凍賣條一口冰
    及圖」為經濟部智慧財產局核准，註冊第00000000號之聯合
    商標專用權，為專用權人冰匠有限公司專用於商標法施行細
    則第49條第030類之商品，該類商品包含冰品類，專用期限
    自90年3月16日起至99年5月31日止，嗣該商標專用權於90年
    5月9日移轉予乙○○專用。竟與賴沛薰共同基於概括之犯意
    ，自90年3月16日起連續使用與該「凍賣條一口冰及圖」商
    標近似之「伊豆一口冰」之商標於賴沛薰受甲○○委託製造
    之冰品之包裝上，批售於通路而行銷於市場上，意圖欺騙他
    人，足使有關消費者混淆誤認。嗣經專用權人乙○○於90年
    5月10日，在台北縣深坑鄉○○街18號不知情之丙○○所經
    營之「阿宗枝仔冰」冰店內發現，報警查獲。因認被告甲○
    ○此部分亦涉犯行為時之商標法第62條第1款及第63條之罪
    嫌云云。
  (二)訊之被告甲○○則堅決否認有此犯行，辯稱：「伊豆一口冰
    」與伊無關等語。
  (三)按犯罪事實應依證據認定之，無證據不得認定犯罪事實；刑
    事訴訟法第154條第2項定有明文。又，認定犯罪事實所憑之
    證據，雖不以直接證據為限，間接證據亦包括在內；然而無
    論直接或間接證據，其為訴訟上之證明，須於通常一般之人
    均不致有所懷疑，而得確信其為真實之程度者，始得據為有
    罪之認定，倘其證明尚未達到此一程度，而有合理之懷疑存
    在時，事實審法院復已就其心證上理由予以闡述，敘明其如
    何無從為有罪之確信，因而為無罪之判決，尚不得任意指為
    違法。最高法院76年台上字第4986號著有判例。經查：
    1.告訴人未曾指述，公訴人亦未曾起訴被告甲○○有使用與
      該「凍賣條一口冰及圖」商標近似之「伊豆一口冰」之商
      標於賴沛薰受甲○○委託製造之冰品之包裝上，合先敘明
      。
    2.另據原審同案被告丙○○供陳：伊係設籍於台北縣深坑鄉
  　　143號之「阿宗枝仔冰」負責人，起訴書所指之深坑鄉○
    　○街18號與伊完全無關，伊亦從未販賣被告甲○○、賴沛
      薰所出品之任何一口冰或任何七巧福之產品，伊所販售之
      一口冰，係向福巧有限公司批發而來云云（見原審卷第86
      頁至第89頁）。
    3.再觀諸卷附老冰舖有限公司名義開立之收據、「阿宗枝仔
      冰」名義之名片，均未使用任何商標（見他字第2869號卷
      第10頁、第12頁）；卷附老冰舖有限公司李淑梅之名片及
      包裝紙三紙，則均係使用「七巧福一口冰」之商標（見他
      字第28 69號卷第9頁、第10頁、第11頁、第14頁、），有
      各該名片、包裝紙在卷可稽。
    4.至於，卷附德源食品行詹德源之名片上方雖有記載「伊豆
      冰城」；送貨單下方店名位置亦記載有「德源食品、伊豆
      一口冰」等文字、名稱；然該等文字、名稱係使用在名片
      、送貨單上，並未見有使用在冰品包裝之情事。遍閱全卷
      ，更無德源食品行在名片、送貨單上使用此等名稱，曾與
      被告甲○○有事前謀議之相關佐證資料。
  (四)此外，復查無其他積極證據足證被告確有原審判決所指之此
    部分連續違反商標法犯行；尚難以卷附德源食品行詹德源之
    名片上方有記載「伊豆冰城」；送貨單下方店名位置記載有
    「德源食品、伊豆一口冰」等文字，即遽然推定被告甲○○
    有使用與該「凍賣條一口冰及圖」商標近似之「伊豆一口冰
    」之商標於賴沛薰受甲○○委託製造之冰品之包裝上，批售
    於通路而行銷於市場。此部分被告甲○○之犯罪尚屬不能證
    明，附此敘明。
據上論斷，應依刑事訴訟法第369條第1項前段、第364條、第299
條第1項前段，修正前商標法（82年12月22日修正公布）第62條
第1款、第63條，刑法第11條前段、第2條第1項但書、第28條、
第56條、第55條、第41條第1項前段，罰金罰鍰提高標準條例第2
條，判決如主文。
本案經檢察官田炳麟到庭執行職務。
中　　華　　民　　國　　94　　年　　11　　月　　10　　日
                  刑事第十三庭  審判長法　官  劉景星
                                      法　官  陳志洋
                                      法　官  陳博志
以上正本證明與原本無異。
不得上訴。
                                      書記官  陳嘉文
中　　華　　民　　國　　94　　年　　11　　月　　14　　日
附錄：本案論罪科刑法條全文
商標法第62條（修正前）
意圖欺騙他人，有左列情事之一者，處三年以下有期徒刑、拘役
或科或併科新臺幣二十萬元以下罰金：
一　於同一商品或類似商品，使用相同或近似於他人註冊商標之
圖樣者。
二　於有關同一商品或類似商品之廣告、標帖、說明書、價目表
或其他文書，附加相同或近似於他人註冊商標圖樣而陳列或散布
者。
